【裁判字號】    97,台上,58
【裁判日期】    970110
【裁判案由】    排除侵害
【裁判全文】
最高法院民事判決                九十七年度台上字第五八號
上  訴  人  甲○○
            乙○○
            丙○○
共     同
訴訟代理人  李漢中律師
            李永然律師
            蘇靖雅律師
被 上訴 人  己○○
            丁○○
            戊○○
共      同
訴訟代理人  陳清進律師
            蔣彥威律師
上列當事人間請求排除侵害事件，上訴人對於中華民國九十六年
五月十五日台灣高等法院第二審判決（九十五年度重上字第二０
號），提起上訴，本院判決如下：
    主  文
原判決關於：(一)駁回上訴人對被上訴人丁○○、戊○○之訴(二)駁
回上訴人對被上訴人己○○之上訴部分暨各該訴訟費用部分均廢
棄，發回台灣高等法院。
    理  由
本件上訴人主張：被上訴人己○○、庚○○向伊承租共有坐落台
北縣新莊市○○段第二八四、二八四－二地號土地（下稱系爭耕
地）耕作，分別與上訴人簽訂耕地三七五租約，未盡善良管理人
注意，予以耕作，使保持生產力，竟未經上訴人之同意，於系爭
耕地上自行興建如原判決附圖（下稱附圖）所示二八四－二Ｂ建
物（無門牌號碼）、或與壬○○興建如附圖所示二八四－二Ｄ、
二八四－二Ｃ即門牌號碼台北縣新莊市○○路七八五巷一號、三
號房屋、及任由辛○○、被上訴人丁○○、戊○○分別興建如附
圖所示二八四－二Ａ即同新莊路七八一之一號、二八四－二Ｅ即
同新莊路七八五巷五號房屋、如附圖所示二八四Ｂ、二八四Ｃ、
二八四Ｅ即同新莊路七九五號房屋、七九七號之部分房屋，被上
訴人己○○自行興建如附圖所示二八四Ａ建物（無門牌號碼）等
情；爰本於民法第一百八十四條、第一百八十五條及第七百六十
七條之規定，求為命（一）被上訴人己○○應將如附圖所示二八
四Ａ建物予以拆除。（二）被上訴人丁○○應將如附圖所示二八
四－二Ｅ即門牌號碼台北縣新莊市○○路七八五巷五號房屋予以
拆除。（三）被上訴人戊○○應將如附圖所示二八四Ｂ即同新莊
路七九五號房屋、如附圖所示二八四Ｃ、二八四Ｅ即同新莊路七
九七號房屋予以拆除之判決。（第一審命己○○、辛○○、戊○
○及丁○○將上開房屋予以拆除部分為上訴人勝訴判決，而駁回
上訴人其餘請求。上訴人就其敗訴部分，僅就被上訴人己○○、
庚○○、壬○○部分，聲明不服，提起第二審上訴，其餘敗訴部
分，未據其上訴而告確定。被上訴人己○○、辛○○、戊○○及
丁○○就其敗訴部分，聲明不服，提起第二審上訴。又本件上訴
人對被上訴人己○○、庚○○、壬○○及辛○○上訴不合法部分
，另由本院以裁定駁回。未繫屬本院者，不予論述）。
被上訴人己○○則以：上訴人所共有之系爭耕地，重測前之地號
為台北縣新莊鎮海山頭石龜小段一一八地號，自日據時期即由伊
之父李義隆向原所有權人林本源維記興業株式會社承租耕作，系
爭耕地嗣經林本源維記興業株式會社贈與予上訴人甲○○配偶林
宗賢，由林宗賢贈與予林香雪，再由林香雪回贈林宗賢。伊之父
李義隆仍持續承租耕作，並於民國五十三年一月一日與上訴人甲
○○配偶林宗賢簽訂私有耕地租約，李義隆辭世後，由伊繼承，
於六十二年一月一日與林宗賢簽訂私有耕地租約，林宗賢辭世後
由上訴人繼承系爭耕地，仍持續出租予伊。查伊或伊先父於簽訂
私有耕地租約時，系爭耕地上已有如附圖所示建物或房屋存在，
而如附圖所示二八四Ａ建物（無門牌號碼）為伊所搭蓋之農舍，
係以便利耕作為目的，供堆置農具、肥料之用，而非以居住為目
的，為法所容許之建物，上訴人訴請伊拆除，自非有據等語，資
為抗辯。
被上訴人戊○○則以：上訴人所共有之系爭耕地上如附圖所示二
八四Ｂ、二八四Ｃ、二八四Ｅ部分之建物，係伊先祖父陳泉向系
爭耕地前所有權人林香雪承租所興建，嗣由伊之父陳金榮繼續承
租繳交地租，伊所有台北縣新莊市○○路七九五號、七九七號房
屋，占有使用系爭耕地如附圖所示二八四Ｂ、二八四Ｃ、二八四
Ｅ之部分，非無法律上之權源；退而言之，伊之父陳金榮於六十
一年間向上訴人之被繼承人林宗賢承購重測前海山頭段石龜小段
一一八－一地號土地時，即已知越界情事，未即時提出異議，依
民法第七百九十六條規定，亦不得訴請伊拆除等語，資為抗辯。
被上訴人丁○○則以：上訴人所共有之系爭耕地上如附圖所示二
八四－二Ｅ之房屋，為伊之父林有土於五十五年六月二十四日、
七月十日以伊之名義，分別向上訴人之被繼承人林宗賢之管家葉
樹塗承購，並將房屋基地租賃權一併移轉予伊，是伊所有如附圖
所示二八四－二Ｅ即台北縣新莊市○○路七八五巷五號房屋，占
有使用系爭耕地，顯非無正當權源等語，資為抗辯。
原審將第一審所為上訴人勝訴部分判決廢棄，改判駁回上訴人該
部分在第一審之訴，並維持第一審所為上訴人敗訴部分之判決，
駁回其上訴，無非以：上訴人主張被上訴人己○○承租上訴人共
有之系爭耕地上，有如附圖所示二八四－二Ｅ、二八四Ａ、二八
四Ｂ、二八四Ｃ、二八四Ｅ等建物或房屋之事實，為被上訴人所
不爭執，且有系爭耕地登記簿謄本、私有耕地租約、勘驗筆錄及
土地複丈成果圖在卷足憑，堪信為真實。查被上訴人戊○○所有
如附圖所示二八四Ｂ、二八四Ｃ、二八四Ｅ建物部分，被上訴人
己○○之被繼承人李義隆，於四十五年間曾以被上訴人戊○○之
先祖父陳泉為被告訴請拆屋還地，經最高法院以被上訴人己○○
之被繼承人李義隆承租系爭耕地始於三十四年，而戊○○之先祖
父陳泉於系爭耕地上建造房屋已有數十年之久，被上訴人戊○○
先祖父陳泉占有系爭耕地在先，而駁回上訴人己○○之被繼承人
李義隆之訴確定，有最高法院四十六年度台上字第四七八號民事
判決在卷足憑。五十七年八月十五日上訴人之被繼承人林宗賢，
以被上訴人戊○○之父陳金榮無權占用系爭耕地建築，催告拆除
地上物回復原狀，同月十九日上訴人戊○○之父陳金榮以新莊郵
局三○六號存證信函回復其占有系爭耕地，係由先父陳泉向前所
有人林香雪承租，且由代理人簡福昌代收租金，並表示願承購地
上物之基地，經協議於六十一年間就得移轉所有權登記部分之土
地，由被上訴人戊○○之父陳金榮以伊之名義承購分割出一一八
－一地號土地（重測後之地號為二八三地號）；至於法令限制不
得移轉所有權登記部分，繼續承租繳納租金，上訴人之被繼承人
林宗賢，即未再依其催告書訴請伊之先父陳金榮拆屋還地等事實
，有催告書及其附圖、存證信函、買賣契約書、租金收據等影本
在卷足稽。況被上訴人戊○○所有門牌台北縣新莊市○○路七九
五號、七九七號房屋，均自五十三年一月起課徵房屋稅之事實，
亦有台北縣政府稅捐稽徵處新莊分處九十三年函檢附房屋之現值
核計表在卷足憑。則被上訴人戊○○辯稱上開所有房屋，由其先
祖父陳泉向上訴人之被繼承人林宗賢之前手林香雪租地建造，六
十一年十月二十八日向林宗賢買受部分基地即重測前之一一八－
一地號土地，其餘於系爭耕地上如附圖所示二八四Ｂ、二八四Ｃ
、二八四Ｅ部分，仍繼續承租繳納租金，伊所有如附圖所示二八
四Ｂ、二八四Ｃ、二八四Ｅ建物占有使用系爭耕地，係基於租賃
契約關係，非無法律上原因，尚非全無足取。上訴人訴請伊予以
拆除，自屬無據，不應准許。又上訴人所共有系爭耕地上附圖所
示二八四－二Ｅ之建物，為被上訴人丁○○所有門牌台北縣新莊
市○○路七八五巷五號房屋之事實，為丁○○所不爭執，且有前
述複丈成果圖在卷足稽，堪信為真實。而被上訴人丁○○所有門
牌台北縣新莊市○○路七八五巷五號、七號房屋，係於五十五年
六月二十四日、七月十日由伊之父林有土，向前手即系爭耕地所
有人林宗賢之租金代收人葉樹塗分別買受，且將基地租賃權一併
讓與等事實，業據提出不動產買賣契約書、不動產監證費收據、
契稅繳納通知書、不動產房屋移轉標示單在卷為憑。查被上訴人
丁○○所有房屋，原始門牌為營盤里三鄰石龜（未編號碼），且
由同巷一號房屋之原始門牌營盤里三鄰石龜十四之一號初編於五
十年三月十日，伊所有房屋，迄今至少已有四十年之久。是伊抗
辯其所有如附圖所示二八四－二Ｅ建物、即門牌台北縣新莊市○
○路七八五巷五號房屋，占有使用系爭耕地，係基於租賃契約關
係，非無權占有，應堪採信。上訴人訴請伊予以拆除，自屬無據
，不應准許。末查被上訴人己○○承租上訴人共有之系爭耕地，
係從事耕作為佃農之事實，為上訴人所不爭執，且有私有耕地租
約在卷足稽。伊所有如附圖所示二八四Ａ部分之建物，包含平房
、鐵皮屋、車棚，其中平房緊臨被上訴人戊○○所有前述房屋，
四十四年、四十五年間因被上訴人戊○○先祖父陳泉所建房屋屋
頂下雨時，雨水直注其平房屋內或牆上，導致其平房樑木牆壁為
雨水侵蝕而涉訟，有前述本院判決足稽；伊所有平房於四十五年
間即已存在，且為一簡陋之房屋，適宜堆置肥料之用，不宜為住
家居住之用之事實，為上訴人所不能否認，且由卷附之照片觀之
，上開房屋屋頂為石棉瓦，屋內空無一物，顯非住家之用。被上
訴人己○○所有於系爭耕地上附圖所示二八四Ａ建物，及系爭耕
地上之水泥空地，堪認係伊於農忙時節，以之為曬穀場，堆置肥
料、農具或農作物，農閒時或權充停車之用，以便利耕作為目的
，而非以居住為目的，難認為法所不容。上訴人訴請伊應予拆除
，亦屬無據，不應准許。綜上所述，被上訴人戊○○、丁○○及
己○○所有前述房屋、農舍，已在上訴人之被繼承人林宗賢、或
前手林香雪將系爭耕地出租予被上訴人己○○及庚○○前即已存
在；上訴人於繼承系爭耕地後，始以被上訴人己○○承租系爭耕
地上所搭建之二八四Ａ建物非屬農舍，及任令被上訴人戊○○、
丁○○於系爭耕地上建造上開房屋為由，指摘被上訴人己○○未
盡善良管理人之注意，訴請拆屋，顯違民法第一百四十八條第二
項之規定，不應准許，為其判斷之基礎。
按當事人於訴訟程序中曾經引用或就與本件訴訟有關之事項所作
之文書，當事人有提出之義務。當事人無正當理由不從提出文書
之命者，法院固得審酌情形認他造關於該文書之主張或依該文書
應證之事實為真實，民事訴訟法第三百四十四條第一項、三百四
十五條第一項分別定有明文。查上訴人於原審即主張被上訴人戊
○○所提出不動產買賣契約書影本不僅內容難以辨識真偽，且契
約書上所蓋林宗賢之印鑑亦與林宗賢於戶政事務所所核發之印鑑
證明有相當程度之差異；又契約內所載地目係「建」，核與系爭
土地地目自登記以來均係「田」顯不相同，不能證明兩造間有買
賣及租賃關係，並否認被上訴人戊○○、丁○○所提出之文書為
真正（見原審第一卷第七七、七八至八三頁，第九○至九五頁）
，原審未依法命被上訴人戊○○、丁○○提出上開買賣契約書之
原本以查明其真偽，已有未洽，竟以由訴外人簡福昌於五十五年
十一月二日所出具之租金收據一紙（見原審第一卷第一○九頁）
，遽認被上訴人戊○○迄今就上開系爭耕地上如附圖所示二八四
Ｂ、二八四Ｃ、二八四Ｅ建物部分，仍繼續承租繳納租金，兩造
間有租賃關係存在，伊非無權占有，尚有未洽。且上訴人亦否認
葉樹塗為伊等之管家，並無同意或授權葉樹塗出賣系爭耕地，或
出租系爭耕地供被上訴人丁○○在其上建築房屋，況由被上訴人
丁○○所提出與葉樹塗間於五十五年七月十日所訂定之不動產買
賣契約書內之坪數為「建積拾坪壹壹」與台北縣新莊市地政事務
所土地複丈成果圖內之坪數（○點○○五○三六公頃折合約一五
點二三三九坪），二者面積明顯不符等語（見原審第一卷第七九
至八三頁及卷附土地複丈成果圖），此攸關葉樹塗究竟是否有權
處分上訴人所有之系爭耕地，乃原審對此有利於上訴人之主張，
恝置不論，未在判決理由項下記載關於其攻擊或防禦方法之意見
，以及取捨之原因如何，竟以葉樹塗曾為林宗賢之租金代收人，
即遽以認定其與林有土間成立不動產買賣及附帶基地租賃權讓與
為有效，遽為上訴人不利之判斷，殊嫌速斷，並有判決不備理由
之違法。末查上訴人於原審另主張系爭耕地上如附圖所示二八四
Ａ建物（無門牌號碼）佔地甚大，並非僅供堆放農具、肥料及農
作物等使用，且第一審法院至現場履勘時，記載二八四Ａ之建物
內以木板隔成二間，前面放置農具，內間係通鋪有桌子椅子及電
燈，建物後面有一屋頂以石綿瓦所蓋之建物，隔成二間，外側那
間內牆上有一個損壞不能使用之熱水器及洗手台，洗手台附有水
龍頭（有水、可使用），內側間設有坐式馬桶一個等，有現場勘
驗筆錄在卷可稽，顯非供農舍使用，而係供住家使用等語（見第
一審第一卷第八七頁，原審第一卷第九一、九二頁），惟原審卻
認定被上訴人己○○所有平房已於四十五年間即已存在，為一簡
陋之房屋，適宜堆置肥料之用，不宜為住家居住之用之事實，為
上訴人甲○○等三人所不能否認，且由第一審第一卷第三十頁所
附之照片觀之屋內空無一物，顯非住家之用云云（見原判決第十
二頁倒數第三行至第十三頁第九行），核與卷存現場勘驗筆錄證
據所載資料不符，且原審對上開有利於上訴人之主張，何以不可
採，亦未在判決理由項下記載其攻擊之意見及取捨之原因如何，
遽為上訴人不利之判斷，亦有可議。上訴論旨，指摘原判決上開
部分不當，求予廢棄，非無理由。
據上論結，本件上訴為有理由。依民事訴訟法第四百七十七條第
一項、第四百七十八條第二項，判決如主文。
中    華    民    國  九十七  年    一    月    十    日
                      最高法院民事第五庭
                          審判長法官  劉  延  村
                                法官  許  澍  林
                                法官  黃  秀  得
                                法官  李  寶  堂
                                法官  童  有  德
      本件正本證明與原本無異
                                      書  記  官
中    華    民    國  九十七  年    一    月  二十二  日
                                                      Ｅ


司法院資訊處製作；財團法人民間司法改革基金會備份。
